臺灣高等法院刑事判決　　　　　　　　　　　　　九十三年度上訴字第一二九四號
　　上　訴　人　臺灣臺北地方法院檢察署檢察官
　　被　　　告　乙○○
　　　　　　　　甲○○
右上訴人因被告等違反著作權法案件，不服臺灣臺北地方法院九十二年度訴字第一○
九九號，中華民國九十三年四月十二日第一審判決（起訴案號：臺灣臺北地方法院檢
察署九十年度偵字第九六一八號、第一七一六五號），提起上訴，本院判決如左：
    主  文
原判決關於乙○○、甲○○部分撤銷。
乙○○、甲○○共同意圖營利而以重製之方法侵害他人之著作財產權，各處有期徒刑
陸月，如易科罰金，均以參佰元折算壹日。
    事  實
一、乙○○與甲○○係夫妻關係，二人自民國（下同）八十四年五月間起至八十八年
    七月間止，以「良禎服裝行」之名義，經銷碩鑫國際股份有限公司（簡稱碩鑫公
    司）之服飾，於八十八年十二月間，二人在臺北市○○路二七號五樓設立巧森服
    裝有限公司（簡稱巧森公司），由乙○○擔任負責人，甲○○亦實際參與經營，
    二人均明知如附件一、二所示之美術著作及如附件三所示服飾吊卡上之語文著作
    ，為碩鑫公司負責人王玉珍分別於八十二年間某日、八十六年十月間某日、八十
    七年十月間某日所創作完成之著作，且業將著作財產權轉讓予碩鑫公司，並將設
    計完成之服飾分別於八十七年三月、八十八年三月印製在公司出版之型錄上，詎
    乙○○及甲○○竟意圖銷售圖利，並基於概括之犯意，先自八十八年十二月間起
    ，未經碩鑫公司之同意，明知其自大陸地區輸入如附件一、二所示上衣、褲子係
    侵害碩鑫公司之美術著作財產權之物，仍連續多次對外販售予不特定之下游中盤
    商牟利。又為圖銷售上開服飾牟利，未經碩鑫公司之同意，推由甲○○於八十九
    年一月間某日前往不知情不詳地點之印刷廠人員擅自重製如附件三所示吊卡上之
    文字於自製之吊卡，並於同年二月底連續多次將吊卡隨同服飾對外出售，侵害碩
    鑫公司之文字著作財產權。另於八十九年一月間某日，委請不知情之新季廣告事
    業有限公司製作成衣廣告型錄對外廣告宣傳，嗣經碩鑫公司發現該廣告型錄第十
    一頁上衣、第十二頁褲角圖形侵害其如附表一、二所示之美術著作，並購得仿冒
    之該衣褲各一件。
二、案經告訴人碩鑫公司訴由臺灣板橋地方法院檢察署檢察官偵查起訴。
    理  由
一、訊據被告乙○○、甲○○等固不否認其所販賣衣服的款式、美術設計，與告訴人
    碩鑫公司設計者相同，惟均矢口否認有何違反著作權法之犯行，被告二人均辯稱
    ：被告二人經營之巧森公司，其營業項目僅有成衣及飾品之批發、零售，並未從
    事該商品之製造，被告吳興國前因經營良禎服裝行，提供服裝之上游廠商全部以
    寄賣方式提供數百或數千件不等衣服，伊等無需大量採購，又被告向大陸個體戶
    謝耀庭購入服飾並於返臺時自行攜帶入境，故未有進口完稅證明情形，購買之初
    本屬正當消費行為，再者，本件告訴代理人送鑑定結果，均遭輔仁大學、銘傳大
    學、經濟部智慧財產局屢次退件，則該美術著作有無著作權應已明確；又告訴人
    將圖形之概念製作成立體物，即屬實施行為，不受著作權法規範，故系爭衣服不
    受著作權法保護；又巧森公司向大陸地區人民謝耀庭購入之服飾材質為天然纖維
    所織成之麻布，其保養、清洗方式異於化學纖維，大陸廠商特別註明服飾製造之
    過程、保養、清洗時應注意事項，況著作權法所保護者並不及於所表達之思想、
    程序、製程、系統、操作方法、概念等事項，告訴人所稱吊牌文字僅係表達麻布
    之特性及製造過程、保養方法而已，與操作手冊相同皆非為著作權法所保護之對
    象，自無侵權可言等語；被告乙○○另辯稱：伊僅係掛名為巧森服裝負責人，並
    未參與大陸那邊的事情，巧森公司一年進幾萬件的衣服，不可能知道那些衣服有
    著作權，且這些衣服都是告訴人提出來的，當初要作鑑定比對，他們沒有原件去
    比對，是後來才再製造出來的等語。
二、經查：（一）、被告乙○○、甲○○係夫妻關係，二人自八十四年五月間起至八
    十八年七月間止，以「良禎服裝行」之名義，經銷碩鑫公司之服飾，於八十八年
    十二月間，二人在臺北市○○路二七號五樓設立巧森公司，由乙○○擔任負責人
    ，甲○○亦實際參與經營等情，為被告二人所是認，核與證人即告訴人公司之業
    務開發經理鄭桂華於原審證稱：伊為告訴人公司之經理，八十四年五月間起告訴
    人公司與良禎服裝行有業務往來，良禎服裝行銷售告訴人公司所有款式之商品，
    用寄賣方式抽成，由伊與被告二人接洽，被告二人經營地點均在萬華，被告二人
    是中盤，他們銷售對象是全國鄉鎮的小服飾店，與這些小服飾店接洽的都是乙○
    ○，甲○○負責送貨，系爭之服飾良禎服裝行有銷售過等語之情節相符（參原審
    卷第一九三頁至第一九四頁、第一九六頁）；（二）、如附件一及附件二所示之
    服飾設計圖，係告訴人碩鑫公司負責人王玉珍分別於八十六年十月間及八十七年
    十月間所創作完成，其創作之構想著重點、線、面之結合，圖樣之概念以點狀為
    基礎，以點狀感為圖樣主要之要素，其著作財產權歸屬於告訴人碩鑫公司等情，
    業據證人王玉珍指證綦詳，此可參諸證人王玉珍於原審證稱：伊為上開服飾之設
    計人，再將該著作權移轉與碩鑫公司，並印製於公司出版之型錄上，被告於八十
    五年至八十八年間為伊公司之中盤商，服飾上之吊卡亦係伊於八十二年左右所創
    作，巧森公司係以良禎服裝行名義，寄賣伊公司之衣服等語自明（參原審卷第一
    八四頁至第一八六頁、第一九一頁），並有附件一、附件二服飾設計圖之原創稿
    件（Ａ４紙張），及嗣後為據以製作衣褲，所製作之設計稿（牛皮紙）、繡花底
    圖（描圖紙）在案可稽，揆以上開服飾設計圖對於服飾之線條、造型、滾邊、花
    紋等，均有清楚之描繪，顯然係屬證人王玉珍基於精神作用之藝術創作，是依據
    著作權法第三條第一項第一款對於「著作」之定義，該等服飾設計圖屬於著作權
    法第五條第一項第四款之美術著作，其著作財產權人係告訴人碩鑫公司，該等美
    術著作受到著作權法保護等情，自堪認定。又如附件三所示服飾吊卡上之文字內
    容，係告訴人碩鑫公司負責人王玉珍於八十二年間所創作，著作財產權歸屬於告
    訴人碩鑫公司等情，除據證人王玉珍指結明確，並有該服飾吊卡一件可資佐證；
    觀之該服飾吊卡之文字，雖然主要在於介紹告訴人所生產服飾之製造程序、選用
    材質、特性、處理時之注意事項等內容，而偏重功能性取向，然自其所使用之語
    詞、文句、內容編排之情形等，仍能得見作者個人獨特之表達方式，而有其最低
    程度之文學價值，應亦屬證人王玉珍基於精神作用所為之文學創作無訛，是依據
    著作權法第三條第一項第一款對於「著作」之定義，該項服飾吊卡上之文字內容
    屬於著作權法第五條第一項第一款之語文著作，其著作財產權人係告訴人碩鑫公
    司，該項語文著作受到著作權法保護等情，應亦堪認定；（三）、被告之巧森公
    司、良禎服裝行確有自大陸地區輸入、銷售表面線條、花紋類似於上揭美術著作
    之三款衣物等情，業據被告乙○○、甲○○供述無訛，被告甲○○於原審並坦承
    ：伊於八十八年十二月間自大陸地區購買服飾六十件共五款，包括本案涉及三款
    服飾，帶進台灣賣出去還剩一些，伊賣給小賣點或中盤，告訴人提出作為證物之
    服飾為伊所賣出等語（參原審卷第三一頁至第三六頁），核與證人王玉珍所述於
    市面上購得巧森公司銷售之三款衣物等語相符，並有告訴人公司之一九九八年、
    一九九九年春夏型錄二本、巧森公司銷售之衣物三件、巧森公司型錄一本扣案，
    及簽帳單影本一紙附卷可稽。另被告甲○○於原審坦承：吊卡係伊請印刷廠製作
    的，八十九年二月底開始使用，型錄是衣服買回來後，請攝影師在台灣幫我們拍
    攝等語（參原審卷第三六頁、第三七頁），亦核與證人朱建宇於另案證稱：伊於
    八十八年七、八月先受告訴人公司委託印製服裝型錄，巧森公司於八十九年一月
    亦前來委託伊公司（指新季廣告事業有限公司）印製等語相符（參原審卷第二一
    八頁台灣台北地方法院九十一年度訴字第二七二八號損害賠償之訴筆錄影本）；
    （四）、扣案被告所經營之巧森公司所銷售三款服飾吊卡之文字內容，與附件三
    服飾吊卡上之語文著作相較，二者主要內容均在於介紹服飾之製造程序、選用材
    質、特性、處理時注意事項等情形，且除前者並無後者著作開頭「現今流行服飾
    多以．．．有鑑於此」部分，及前者末尾另有後者所無之「自購買日起七天內，
    如發現產品質料或製作過程有瑕疵時，請憑此卡及購物之發票至原購買地點無償
    更換新品」與巧森公司之地址、電話等資料外，二者對於有關服飾品質及保養注
    意事項之主要內容部分，所使用之語詞、文句、內容編排之情形，完全相同，有
    該二服飾吊卡扣案可稽；顯然巧森公司系爭服飾吊卡之文字內容，與附件三服飾
    吊卡之語文著作，已達實質相似之程度，衡情若非確有抄襲之行為，巧森公司之
    服飾吊卡內容，當無與附件三所示服飾吊卡之語文著作如此相似之可能，此等巧
    森公司之服飾吊卡，係抄襲附件三所示服飾吊卡語文著作之重製物一節，應堪認
    定；（五）、如前所述，告訴人公司之上開服飾，係先有設計之美術圖樣，告訴
    人公司再將美術圖樣表現於系爭之服飾上，觀諸該服飾所表現之該美術圖樣外觀
    ，仍屬於平面形式之表現，尚與立體形式之表現有異，被告自大陸地區購買之上
    開仿冒服飾既亦係將告訴人公司設計之美術圖樣表現於同款式之服飾上，被告所
    出售之服飾應屬於未經告訴人公司授權重製之重製物，被告辯稱：在系爭服飾上
    不足採信。綜上各點，被告二人既已於八十七年及八十八年間向告訴人公司採購
    上開服飾設計圖美術著作之女裝等情，如前所述，則被告已經知悉該等服飾美術
    著作財產權應為告訴人所享有，該服飾上並同時附有吊卡，仍自大陸地區購得侵
    害告訴人公司美術著作財產權之服飾，並在台灣重製與告訴人公司享有文字著作
    財產權之吊卡，另印製型錄在市場上行銷，對於其犯罪行為應屬知情，被告二人
    上開辯解，要係卸責之詞，不足採信，本件事證明確，被告二人犯行堪以認定，
    應依法論科。
三、按被告二人行為後，著作權法第九十一條、第九十三條分別於九十二年七月九日
    、九十三年九月一日修正公布。九十二年七月九日修正之著作權法第九十一條第
    一項規定：「意圖營利而以重製之方法侵害他人之著作財產權者，處五年以下有
    期徒刑、拘役，或併科新臺幣二十萬元以上二百萬元以下罰金」，九十三年九月
    一日修正之著作權法第九十一條第二項則規定：「意圖銷售或出租而擅自以重製
    之方法侵害他人之著作財產權者，處六月以上五年以下有期徒刑，得併科新台幣
    五十萬元以上五百萬元以下罰金」，比較被告行為時之著作權法以及其後二次修
    正之新舊法結果，以九十二年七月九日修正之第九十一條第一項規定，較有利於
    被告，依刑法第二條第一項但書規定，應適用中間時法即九十二年七月九日修正
    之著作權法第九十一條第一項規定處斷。另九十二年七月九日修正之著作權法第
    九十三條第一項之罪之處罰，增加拘役之短期自由刑處罰，罰金部分則提高為五
    十萬元，惟九十三年九月一日修正之著作權法第九十三條第三款之罪之處罰，則
    增加科處罰金之處罰，比較被告行為時以及其後二次修正之新舊法結果，應以九
    十三年九月一日修正公布之著作權法論處。核被告乙○○、甲○○所為，係犯九
    十二年七月九日修正後之著作權法第九十一條第一項意圖營利而以重製之方法侵
    害他人之著作財產權罪、九十三年九月一日修正公布之著作權法第九十三條第三
    款輸入未經著作財產權人授權重製之重製物罪（第八十七條第三款）以及同條款
    明知為侵害著作財產權之物而以移轉所有權之方式散布罪（第八十七條第六款）
    。被告二人另明知為侵害著作財產權之物意圖散布而持有之低度行為，為移轉該
    物所有權而散布之高度行為所吸收，不另論罪。被告二人連續多次明知為侵害著
    作權之物而以移轉所有權之方式散布行為，時間密接，犯罪構成要件相同，顯係
    基於概括之犯意，為連續犯，應以一罪論，並加重其刑。被告二人所犯上開三罪
    ，具有方法結果之牽連關係，為牽連犯，應從一重之意圖營利而以重製之方法侵
    害他人之著作財產權罪處斷。被告二人利用不知情之他人，所犯上開重製罪，為
    間接正犯。又被告乙○○、甲○○就上揭犯行，彼此間有犯意聯絡及行為分擔，
    均為共同正犯。又公訴人起訴書就被告所犯第九十三條之罪，雖引被告行為時之
    著作權法第八十七條第四款之規定，認被告二人所為，係未經著作財產權人同意
    而輸入著作原件或重製物之行為，要係對於第八十七條第三款輸入未經著作財產
    權人授權重製之重製物之誤解，顯有不當，惟其起訴書之論罪法條既無不同，其
    起訴法條自無變更之問題，併此敘明。
四、原審未能詳查，遽為被告無罪之諭知，尚有未洽。公訴人循告訴人碩鑫公司之請
    求，提起本件上訴，指摘原判決諭知被告無罪為不當，為有理由，自應由本院將
    原判決撤銷改判。爰審酌被告之品行，以及如事實欄所載之犯罪動機、犯罪目的
    、犯罪之手段、犯罪所生之危險、犯罪後之態度等一切情狀，量處如主文第二項
    所示之刑，並諭知易科罰金之標準，以示懲儆。另告訴人公司提出之被告對外販
    售之侵害該公司著作財產權之服飾三件、巧森公司型錄一本以及卷附之吊卡，因
    係告訴人公司在市場上所購得，該物之所有權已歸告訴人公司所有，爰不另為沒
    收之諭知，附此敘明。
據上論斷，應依刑事訴訟法第三百六十九條第一項前段、第三百六十四條、第二百九
十九條第一項前段，九十二年七月九日修正後之著作權法第九十一條第一項，九十三
年九月一日修正公布之著作權法第九十三條第三款、第八十七條第三款、第六款，刑
法第二條第一項、第十一條前段、第二十八條、第五十六條、第五十五條後段、第四
十一條第一項前段，罰金罰鍰提高標準條例第二條，判決如主文。
本案經檢察官陳明光到庭執行職務。
中　　　華　　　民　　　國　　九十三　　年　　 十一 　　月　　二十五　　日
                              臺灣高等法院刑事第二十庭
                                  審判長法  官  趙  功  恆
                                        法  官  李  春  地
                                        法  官  鄧  振  球
右正本證明與原本無異。
如不服本判決，應於收受送達後十日內向本院提出上訴書狀，其未敘述上訴之理由者
並得於提起上訴後十日內向本院補提理由書（均須按他造當事人之人數附繕本）。
                                        書記官  洪  秋  帆
中　　　華　　　民　　　國　　九十三　　年　　 十二 　　月　　　二　　　日
附錄：本案論罪科刑法條全文
九十二年七月九日修正之著作權法著作權法第九十一條第一項
意圖營利而以重製之方法侵害他人之著作財產權者，處五年以下有期徒刑、拘役，或
併科新臺幣二十萬元以上二百萬元以下罰金。
